【裁判字號】    92,抗,365
【裁判日期】    920626
【裁判案由】    聲明異議
【裁判全文】
臺灣高等法院刑事裁定                              九十二年度抗字第三六五號
    抗  告  人
    即受刑人    甲○○
右列受刑人因違反著作權法等案件（臺灣板橋地方法院九十一年度易字第三三八一號
），對於臺灣板橋地方法院九十二年度聲字第八二七號，中華民國九十二年五月十二
日裁定（臺灣板橋地方法院檢察署檢察官九十二年執字第二三三四號執行指揮命令）
，本院裁定如左：
    主  文
原裁定撤銷，發回臺灣板橋地方法院。
    理  由
一、按執行裁判由為裁判法院之檢察官指揮之，刑事訴訟法第四百五十七條第一項前
    段定有明文，又受刑人或其法定代理人或配偶以檢察官執行之指揮為不當者，得
    向諭知該裁判之法院聲明異議，亦為同法刑事訴訟法第四百八十四條所明定。
二、本件原聲請意旨略以：受刑人甲○○因違反著作權法等案件，經臺灣板橋地方法
    院於民國九十二年二月六日以九十一年度易字第三三八一號判決判處有期徒刑三
    月，如易科罰金以三百元折算一日，並經確定。受刑人於日前向臺灣板橋地方法
    院檢察署檢察官聲請准許易科罰金，該署檢察官竟駁回受刑人之聲請，不准受刑
    人易科罰金，並將受刑人送監執行。然受刑人店內生意及子女生活須受刑人照料
    ，又受刑人之公公身體中風，亦需受刑人照顧。而受刑人係「盛泰文化生活廣場
    」負責人，平日負責公司之財務調度與銀行往來，配偶何振成並未經手財務事項
    ，受刑人入監服刑將影響所營事業，故對於公司財務有不可替代之地位。且受刑
    人自入監服刑後，身體即有發燒症狀，恐有傳染之虞，是受刑人無論家庭或職業
    或身體關係，執行徒刑均有困難，因認檢察官之指揮執行為不當，依刑事訴訟法
    第四百八十四條規定聲明異議云云。
二、原裁定以：本件受刑人上開聲明意旨，固據其提出何登元之馬偕紀念醫院病例表
    、富貴里里長楊森吉出具之證明書、受刑人九十二年五月一日馬偕紀念醫院乙種
    診斷證明書、受刑人及其配偶
    念醫院乙種診斷證明書所載，受刑人本人所罹患者僅係更年期症候群，定期使用
    荷爾蒙治療即可，並非法定傳染病或重大不治難治之疾病，與刑事訴訟法第四百
    六十七條所規定停止執行之事由不符。又受刑人所經營之「盛泰文化生活廣場」
    ，僅係個人商號，而受刑人之配偶年未滿五十歲，客觀上亦有工作能力，受刑人
    所服者僅係短期自由刑，商店之營業可暫時交由其夫管理，應無經營上之困難。
    至受刑人中風之公公，於受刑人入監服刑前，受刑人既需每日在商店營業時間經
    營店面，自無可能照料其公公，是受刑人入監服刑期間應亦得由其夫或他扶養義
    務人代為照料。且以本案執行之檢察官於九十二年四月三十日審核受刑人販賣盜
    版著作物營利，數量達四十七個，犯行非輕，其子女尚有其夫及其他親屬可代為
    扶養照顧，公司亦可由夫經營，並無不可替代性，且核受刑人四肢、身心狀態並
    無刑事訴訟法第四百六十七條規定及不能自理生活之情事，是受刑人入監服刑應
    無困難，且非執行所宣告之徒刑，實不足以收預防之效，並維持法律秩序，因認
    所請與刑法第四十一條第一項准予易科罰金之規定不符，而於九十二年四月三十
    日以板檢森己九二執字第二三三四號命令駁回易科罰金之聲請，有該命令附於執
    行卷宗可考。因而以本件受刑人以家庭、職業、身體關係認受刑人服有期徒刑三
    月顯有困難為由，認檢察官執行指揮不當而聲明異議，尚難認有理由，裁定駁回
    其聲明異議等語，固非無見。
三、惟查：按犯最重本刑為五年以下有期徒刑以下之刑之罪，而受六個月以下有期徒
    刑或拘役之宣告，因身體、教育、職業或家庭之關係或其他正當理由，執行顯有
    困難者，得以一元以上三元以下折算一日易科罰金，為刑法第四十一條第一項所
    明定。而易科罰金乃換刑處分，其應否准許，受刑人執行上是否顯有困難，依刑
    事訴訟法第四百五十七條之規定，須由檢察官就受刑人之身體、教育、職業或家
    庭等情況查明認定並指揮執行之。查受刑人育有二女，長女何紀誼（七十四年三
    月二十二日出生），現就讀實踐大學二年級，次女何映禎（七十二年二月二十五
    日），就讀國立新莊高級中學三年級，即將於今年暑假期間參加大學聯招，有戶
    ，如平時由受刑人照料兩名女兒之生活起居，頓失倚靠，尤其次女何映禎參加大
    學聯招在即，受刑人於其參加大學聯招前夕入獄執行短期自由刑，難謂不會對於
    二女心理造成衝擊，執行檢察官自應加以考量，又受刑人之公公何登元，罹患中
    風，長期臥病在床，亦有馬偕紀念醫院病歷足案，足見受刑人之公公何登元確需
    人照料其起居，受刑人雖需每日在商店營業時間經營店面，惟其業務經營應有受
    僱職員分層負責，難謂無照料其公公之可能，富貴里里長楊森吉所出具證明書證
    明均由受刑人照料中風之公公，當非全然不足憑採，而受刑人入監服刑期間雖亦
    得由其夫何振成代為照料受刑人之公公何登元，然受刑人育有二女現均就學中，
    尤其次女何映禎將於今年暑假期間參加大學聯招，業如前述，而何振成亦罹患腰
    椎扭傷疑椎間盤突出症併左側坐骨神經痛，有振興復健醫學中心診斷證明可據，
    何振成一人能否同時兼顧二女及其父之生活起居暨「盛泰文化生活廣場」之業務
    ，頗值斟酌，矧卷內資料並無足以代為照料何登元之其他扶養義務人，原審認商
    店之營業可暫時交由其夫管理，又認受刑人入監服刑期間得由其夫或他扶養義務
    人代為照料中風之公公，是否妥適，非無研求餘地。又受刑人本人罹患更年期症
    候群，需定期使用荷爾蒙治療，有馬偕紀念醫院乙種診斷證明書可按，雖非重症
    ，惟亦為執行短期自由刑是否顯有困難而應否准許易科罰金所應查明認定之事項
    ，而刑事訴訟法第四百六十七條所定為停止執行之事由，非應否准許易科罰金所
    應認定之事由，原審以受刑人本人罹患更年期症候群，並非法定傳染病或重大不
    治難治之疾病，與刑事訴訟法第四百六十七條所規定停止執行之事由不符云云，
    不無誤會。另受刑人係「盛泰文化生活廣場」負責人，有冠翔文具圖書五金行營
    利事業登記證及應業稅單足憑，如該商店平日財務調度與銀行往來，均由受刑人
    個人處理，其配偶何振成未經手財務事項，則受刑人入監服刑對所營事業，不無
    影響，至於檢察官表示意見謂：受刑人竟於受訊問時，未經許可攜帶錄音器具入
    庭錄音，行為甚為不當，藐視法令，態度不佳，更不應准許易科等語，是否執行
    顯有困難而應准予易科罰金之認定事項，容堪質疑。綜上所述，本件受刑人僅受
    三個月有期徒刑宣告，實際上難以實施有效之矯治計劃，僅能收到消極監禁之社
    會保安功能，是執行短期自由刑，理應於執行結果是否足以收犯人再社會化功能
    與受刑人之身體、教育、職業或家庭等情況所可能產生之負面影響間，依比例原
    則詳加審酌。檢察官就本件受刑人之身體、教育、職業或家庭等情況是否執行顯
    有困難而准予易科罰金，有待詳為查明認定，原審遽予駁回聲明異議，尚不足以
    昭折服。抗告意旨執以指摘原裁定不當，非無理由，自應由本院將原裁定撤銷，
    由原審法院更為妥適之處理。
三、據上論斷，依刑事訴訟法第四百十三條，裁定如主文。
中      華      民      國    九十二    年      六      月    二十六    日
                              臺灣高等法院刑事第十庭
                                  審判長法  官  溫  耀  源
                                        法  官  何  菁  莪
                                        法  官  邱  同  印
右正本證明與原本無異。
如不服本裁定，應於收受送達後五日內向本院提出抗告狀。
                                        書記官  莊  昭  樹
中      華      民      國    九十二    年      六      月    二十六    日


司法院資訊處製作；財團法人民間司法改革基金會備份。
